臺灣高雄地方法院刑事判決　　　　　　　93年度訴字第330 號
公　訴　人　臺灣高雄地方法院檢察署檢察官
被　　　告　辛○○
指定辯護人　本院公設辯護人己○○
上列被告因偽造有價證券等案件，經檢察官提起公訴（92年度偵
字第4378號），本院判決如下：
    主  文
辛○○無罪。
    理  由
壹、程序方面
一、按證人、鑑定人依法應具結而未具結者，其證言或鑑定意見
    ，不得作為證據；被告以外之人於偵查中向檢察官所為之陳
    述，除顯有不可信之情況者外，得為證據，刑事訴訟法第15
    8 條之3 、第159 之1 第2 項分別定有明文。證人即丁○○
    於92年3 月12日92年度偵字第4378號案件偵查中，接受臺灣
    高雄地方法院檢察署檢察官之訊問，經檢察官依刑事訴訟法
    告以具結義務及偽證罪之處罰後，由丁○○依法具結而為證
    述，此有卷附上開偵訊筆錄及證人結文各1 件（見92年度偵
    字第4378號卷第5 、8 至13頁）在卷可證。且此部分亦未據
    被告暨其辯護人，就前開證人陳述是否顯有不可信之狀況詳
    加釋明，參以上揭法條規定，本院自得以證人丁○○於偵查
    中之證述採為本件認定事實之證據。
二、按刑事訴訟法上「證據排除原則」，係指將具有證據價值，
    或真實之證據因取得程序之違法，而予以排除之法則。而私
    人之錄音、錄影之行為所取得之證據，應受刑法第315 條之
    1 與通訊保障及監察法之規範，私人違反此規範所取得之證
    據，固應予排除。惟依通訊保障及監察法第29條第3 款之規
    定「監察者為通訊之一方或已得通訊之一方事先同意，而非
    出於不法目的者，不罰」，通訊之一方非出於不法目的之錄
    音，所取得之證據，即無證據排除原則之適用（最高法院92
    年度台上字第2677號、94年度台上字第716 號判決參照）。
    本件告訴人乙○○於91年9 月18日與其母親丙○○○、朋友
    壬○○至高雄三商人壽1715號營業處，與被告間之對話，業
    經通話之一方即告訴人乙○○予以錄音；及告訴人乙○○與
    丙○○○於91年9 月27日至台南市○○路339 號與證人丁○○、劉美枝之對話，業經通話之一方即乙○○予以錄音，前
    開錄音之內容均為確認告訴人與被告間有關互助會與本票之
    事，且錄取錄音帶之目的係為保留告訴人與被告及證人間對
    話過程之證據，均非出於不法之目的，並無任何竊聽或竊錄
    他人之行為，而證據排除之目的係在杜絕偵察機關之違法搜
    索、監察，而未及於私人之合法蒐證行為，依照前開最高法
    院判決意旨，前開錄音取得之證據（即錄音帶及其內容），
    即均具有證據能力，合先敘明。
貳、實體方面
一、公訴意旨略以：被告辛○○意圖為自己不法之所有，於民國
    89年10月間，介紹乙○○參加其姐夫丁○○召募自89年10月
    5 日起至91年8月5日止，會員連會首共21會，每會新臺幣（
    下同）10,000元之民間互助會，乙○○不疑有他均按月繳納
    會款予辛○○轉交會首，嗣於91年6 月間，乙○○標得會款
    共計21萬3 千元，會首丁○○已如數將會款交付辛○○，詎
    辛○○竟拒不交付會款予乙○○，經乙○○屢次催討，辛○○未經丁○○授權，復意圖供行使之用，擅自偽造「丁○○
    」之署押，簽發發票人丁○○、發票日91年7 月30日、到期
    日91年10月30日、面額21萬3 千元之本票交予乙○○收執以
    為搪塞，惟乙○○屆期持票向丁○○提示付款時，據丁○○
    告知並未簽發及交付該紙本票，乙○○始知受騙。因認被告
    辛○○涉犯刑法第335 條第1項侵占罪、第201條第1 項偽造
    有價證券罪嫌云云。
二、按被告未經審判證明有罪確定前，推定其為無罪。犯罪事實
    應依證據認定之，無證據不得認定犯罪事實；不能證明被告
    犯罪者，應諭知無罪之判決，刑事訴訟法第154 條第1 項、
    第2 項、第301 條第1 項定有明文。次按認定不利於被告之
    事實，須依積極證據，苟積極證據不足為不利於被告事實之
    認定時，即應為有利於被告之認定，更不必有何有利之證據
    ；且被告否認犯罪所持之辯解縱屬不能成立，仍非有積極證
    據足以證明其犯罪行為，不能遽為有罪之認定；而認定犯罪
    事實所憑之證據，雖不以直接證據為限，間接證據亦包括在
    內，然而無論直接或間接證據，其為訴訟上之證明，須於通
    常一般之人均不致有所懷疑，而得確信其為真實程度者，始
    得據為有罪之認定，倘其證明尚未達此一程度，而有合理懷
    疑存在時，事實審法院復就其心證上理由予以闡述，敘明其
    如何無從為有罪之確信，因而為無罪之判決，尚不得任意指
    為違法，此分別有最高法院30年上字第816 號判例、30年上
    字第1831號判例、76年台上字第4986號判例可資參照。又告
    訴人之告訴，係以使被告受刑事訴追為目的，是其指訴是否
    與事實相符，仍應調查其他證據以資審認，必被害人所述被
    害情形，無瑕疵可擊，且就其他方面調查，又與事實相符，
    始足據為有罪判決之基礎。且告訴人之指訴，係以使被告判
    罪處刑為目的，故多作不利於被告之陳述，自不得以其指訴
    為被告犯罪之唯一證據，亦有最高法院52年台上字第1300號
    判例意旨、81年度台上字第3539號、84年度台上字第5368號
    裁判意旨可資參照。末按刑法上所謂偽造有價證券，以無權
    簽發之人冒用他人名義簽發為要件，如果行為人基於本人之
    授權，或其他原因有權簽發者，則與無權之偽造行為不同，
    最高法院53年台上字第1810號則著有判例可參。而本人同意
    他人以自己名義簽發支票使用，乃係一種授權行為，而授權
    行為，有以特定某部分之行為為限，如特定之金額、日期、
    張數等是，有未加以限制者，如對授權行為未加以任何限制
    ，應解為概括授權。
三、本件公訴人認被告辛○○涉犯侵占罪、偽造有價證券罪犯行
    ，係以被告自白代丁○○簽發本票、告訴人乙○○之指訴、
    證人丁○○之證詞、互助會會單1 紙、本票1 紙、錄音帶譯
    文2 份為主要論據。訊據被告固坦承曾以丁○○名義簽發本
    票，惟堅詞否認有何侵占、偽造有價證券之犯行，辯稱：剛
    開始有說讓一會給告訴人乙○○，但是後來乙○○都沒有拿
    會錢給我，會單上也是我的名字，會錢也是我在繳。後來告
    訴人乙○○一直跟我討會錢，我朋友翟美華建議我給錢息事
    寧人，因為當時我身上沒有錢，而我平常有跟我姐姐借票的
    習慣，所以我打電話給我姐姐，我有跟她說目前的狀況，我
    姐姐叫我開一張票給乙○○，因為之前跟姐姐借票，都是姐
    夫的等語。
四、經查：
（一）系爭互助會乃丁○○任會首而對外召集，為1 萬元之外標
      會，會員21人，會期自89年10月5 日起至91年8 月5 日止
      ，會款應於每月5 日至8 日內繳交，被告參加2 會，依排
      定之標會日期，應分別於91年3 月5 日及同年6 月5 日得
      標等情，業據被告坦認屬實，核與告訴人指訴情節相符，
      並有系爭互助會會單（參92年度偵字第4378號卷第8 頁）
      在卷可稽，足認被告此部分之自白確與事實相符，堪予採
      信。
（二）本件就系爭互助會91年6 月5 日得標之會款21萬3 千元，
      告訴人認其均按期繳納會錢予被告固應屬其所有，被告則
      辯稱告訴人從未繳交會錢，是就此部分最重要之點即為告
      訴人是否有繳納系爭互助會會錢予被告：
    １、告訴人主張伊均有按期以領取現金或匯款至被告指定帳
        戶之方式繳交會錢予被告，並提出繳交會錢明細表2 份
        、華南商業銀行存款往來明細、大樹郵局交易往來明細
        等供本院參酌（詳本院卷第48至59頁、96至118 頁）。
        惟依明細表觀之，告訴人繳交會錢之日期（除加會部分
        ）分別為89年10月24日、89年11月17日、89年11月30日
        、89年12月29日、90年2 月9 日、90年3 月5 日、90年
        3 月28日、90年5 月2 日、90年5 月14日、90年7 月9
        日、90年9 月5 日、90年10月16日、90年12月25日、91
        年2 月7 日、91年4 月3 日、91年7 月1 日，繳交會錢
        之日期並不一致，頗為雜亂，與一般民眾繳納會錢均於
        每個月固定幾日之常情有所不同，且與告訴人於本院證
        稱：其均有於每月5 日前後幾天按時繳納（見本院卷第
        186 頁），及系爭互助會會單所載會款應於每月5 日至
        8 日內繳交等情亦不相符。
    ２、依上開明細表所載，告訴人共有14次是提領現金交付予
        被告，而告訴人固有提出提款之帳戶往來明細，惟並無
        法提出確實交付現金予被告之收據資料或證人等以實其
        說，是告訴人是否確實交付此14筆現款予被告，實尚無
        法確信。
    ３、又依告訴人所述其每月應交付1 萬5 千元會款予被告，
        然依告訴人繳款明細，告訴人分別有匯款25,157元、14
        ,243元、40,000元、23,358元、50,000元、10,000元、
        亦有分別交付現金30,000元、20,000元、50,000元、60
        ,000元、16,000元等紀錄，而此中，更有於5 月14日即
        預付6 月5 日、6 月20日、7 月5 日會錢；於7 月9 日
        即預付8 月5 日、9 月5 日、9 月20日會錢；於10月16
        日即預付12月5 日、12月20日、1 月5 日會錢；於2 月
        7 日預付3 月5 日、3 月20日、4 月5 日會錢等情形，
        依上告訴人所提繳交會錢之日期與金額等情形，實與一
        般常情繳交會款之情形有所背離。而告訴人固稱會款之
        金額之所以非為整數，係因被告有時會向伊借錢，而從
        下1 期會款中扣除，然告訴人亦無從提出借據等資料以
        證其說，是就告訴人所匯金額非為整數，且與其應繳交
        會錢1 萬5 千元差異如此之大，亦見可疑。
    ４、再依告訴人明細表所載於89年12月20日、90年3 月20日
        、90年6 月20日、90年9 月20日、90年12月20日、91年
        3 月20日、91年6 月20日分別有加會之情形，惟此已與
        系爭互助會會單所載有所不符，況如依告訴人所述，則
        被告於91年6 月得標之會款即應遠遠不只21萬3 千元，
        則為何告訴人卻只向被告催討21萬3 千元之會款，又設
        若會款並不只21萬3 千元，則告訴人為何同意被告只開
        立金額為21萬3 千元之本票，亦與常理不符，顯見告訴
        人所述繳交會款情形之矛盾。
    ５、又就告訴人所提匯款及交付現金資料，被告辯稱係告訴
        人繳交客戶保費及被告幫忙告訴人代繳醫療費用、所得
        稅等，並提出三商人壽保險公司臨時報帳單、所得稅核
        定稅額繳款書、國立成功大學醫學院附設醫院收據等為
        證（詳92年偵字第4378號卷第112 至123 頁），參酌被
        告與告訴人於90、91年間確曾同時任職於三商人壽，是
        有保費繳交之往來應為平常，又如非確有代為繳款之情
        ，被告何以能提出告訴人之所得稅、醫療費收據，足認
        被告上開所辨，尚非完全無據。
    ６、況依證人乙○○於本院證述：（根據你提出的資料，你
        所交付的會錢，有一次是經由戊○○轉交給被告？）是
        。（戊○○是否知道轉交的錢是會錢？）我有跟她講是
        會錢。（見本院卷第184 頁），惟此與證人戊○○於本
        院具結證稱：（是否認識乙○○？）認識。（與乙○○
        何關係？）乙○○和被告都曾在我的營業處上班。（是
        否知道被告有參加丁○○的互助會？）我在公司有嚴禁
        同仁跟會，如果他們私底下跟會也不會讓我知道。（乙○○是否曾有交付金錢給妳，請妳轉交給被告？）時間
        已經很久不記得。（乙○○是否曾經拿1 萬5 千元給妳
        ，請妳轉交給被告？）時間太久，我沒有印象。（在91
        年5 月2 日乙○○有無拿錢給妳，請妳轉交給被告？）
        時間太久，我沒有印象（參本院卷第210 至212 頁）等
        詞並不相符。證人戊○○雖就告訴人是否曾託其轉交金
        錢予被告一事已記憶不清，惟其既明確證稱：有嚴禁同
        仁跟會，如果他們私底下跟會也不會讓我知道，已與告
        訴人所述轉交之金錢有明確告知戊○○是會錢之情不相
        符合，亦徵告訴人所述之矛盾。
    ７、參以證人丁○○於本院證述：（乙○○有無當面向你要
        會款？）有，但我回答說我沒有欠你錢，你為何要向我
        要錢。（乙○○有無跟你說，他是互助會的會員？）他
        有說他是會員，但是我說會單上面沒有他的名字。（有
        無收過乙○○的會錢？）沒有，會錢都是被告直接匯給
        我的等詞。（見本院卷第172 至178 頁）；證人庚○○
        （原名劉美枝）於本院證述：（系爭互助會，被告有無
        參加？）有，她參加二會。（二會都以被告的名義參加
        ？）是。（被告有無跟妳說，其中一會是她朋友的？）
        沒有。（妳知道告訴人乙○○有無參加這個互助會？）
        我和乙○○不認識，他沒有參加。（乙○○有無繳過會
        錢給妳？）沒有等詞（見本院卷第178 至180 頁），是
        依證人丁○○、庚○○證述渠等從未收受過告訴人之會
        錢，亦不知悉告訴人有否參加系爭互助會之事。又證人
        丁○○於偵查中固曾證述被告曾告知將一會讓與乙○○
        （見92年偵字第4378號卷第10頁反面），惟被告本即未
        否認與告訴人間曾有讓與一會之協議，故就證人丁○○
        之證詞，亦無法證明告訴人是否有履行約定，繳交系爭
        互助會之會款。
    ８、又依證人丙○○○、證人蕭粹穎（原名壬○○）於本院
        之證述（詳本院卷第187 至189 頁、204 至209 頁）及
        告訴人所提於91年9 月18日與其母親丙○○○、朋友壬○○至高雄三商人壽1715號營業處，與被告間對話之錄
        音譯文（詳92年偵字第4378號卷第29至33頁），固可認
        被告於91年9 月18日曾自承會單上有告訴人之名字等情
        ，惟被告之自白本不得作為有罪判決之唯一證據，況被
        告當時於告訴人及其家人、朋友環繞之壓力下，所為陳
        述之任意性是否有受影響之可能，亦或渠等對話內容是
        否有可能因告訴人等之事先刻意營造或設計之對話情境
        、發問方式等類似因素之影響，而致被告有被誤導之虞
        等。準此，本院自不應以被告上開有瑕疵之自白作為認
        定被告犯行之唯一證據。
    ９、綜上，依卷內所存證據，本院尚無法產生告訴人確有按
        期繳交會錢予被告之確信。按刑法上之侵占罪，須持有
        人變易其原來之持有意思而為不法所有之意思，始能成
        立。本件被告既係本於合法原因而取得前開會款，主觀
        上不生不法所有之意思，自無從逕以刑法侵占罪責相繩
        之。
（三）偽造有價證券部分：
    １、證人丁○○於本院具結後證述：「（本件被告用你的名
        義開立本票，你是否清楚？）我是後來才知道，因為票
        的問題都是我太太在處理。（被告是否曾經在開票前，
        向你借票，情形為何？）有，但都和我太太講好。（這
        種情形有多少次？）有好幾次，到底幾次不清楚。（被
        告向你借票，是支票或本票？）都是向我借支票。（被
        告既然沒有向你當面借過，為何還要借她？）因為她是
        我的小姨子，大家互相信任，所以她向我借我會借她。
        （只要被告跟你太太講，就算取得你同意？）是。（這
        樣算不算概括授權把票借給被告？）是。（被告借支票
        ，是找你或你太太？）是我太太。（你太太需不需要問
        你？）不需要。（只要你太太答應，你就要負責？）是
        。（被告有無向你借過本票？）沒有。（你有無交待你
        太太，本票也可以借給被告？）沒有。（你有無清楚告
        訴你太太，只能把支票借被告，不能借本票？）沒有」
        等語明確。（參本院卷172 至177 頁）。
    ２、證人庚○○（原名劉美枝）於本院結證稱：「（本件被
        告以丁○○名義開本票，被告在開本票之前有無跟妳聯
        絡過？）被告跟我聯絡跟我借支票，當時我剛好支票用
        完，被告又很急，被告說她沒有辦法上班，有人一直打
        電話騷擾她，我告訴她不然妳先開一張本票給他，等領
        到支票再換回來。（被告之前有無向妳借過支票？）有
        。（被告借的支票是誰的名義？）是我先生丁○○的名
        義。（你先生的支票一直放在妳那邊？）是，因為當時
        我們作生意，廠商的支票都是我在開的。（被告共向妳
        借過幾次支票？）很多次，不記詳細次數。（被告向妳
        借支票，丁○○是否有同意？）有時我會跟他講，但有
        時候我沒有跟他講。（妳先生有無跟妳講，只能借支票
        給被告，不能把本票借給被告？）我們在這之前沒有用
        使用過本票，所以我先生不會交待我本票的事。（妳剛
        說被告很急，所以妳交待被告開一張本票，妳是要被告
        開誰的名義？）我以為是要開丁○○名義的本票，因為
        這樣才能用丁○○的支票去換回來」等語明確。（見本
        院卷第178 至182 頁）。
    ３、又告訴人乙○○與丙○○○於91年9 月27日至台南市○○路339 號與證人丁○○、劉美枝之對話，業經通話之
        一方即乙○○予以錄音，所提出之錄音屬合法取得之證
        據，固如前述，惟依刑事訴訟法第159 條第1 項規定：
        「被告以外之人於審判外之言詞或書面陳述，除法律有
        規定者外，不得作為證據。」，前開錄音對象即證人丁○○、劉美枝2 人於錄音過程所為之陳述，性質上核屬
        審判外之陳述無訛，原則並不得作為證據。且該2 人既
        分別經本院傳喚到庭具結作證，經檢察官、辯護人施以
        交互詰問，於詰問過程中充分觀察證人供述之神態表情
        ，並透過反詰問之過程，檢驗其證言內容之可信性，從
        而本院當認相較於前開錄音帶譯文所載內容，仍應以丁○○、劉美枝於本院所為之陳述較屬可採。
    ４、綜上，堪認本件被告係於獲得姊姊庚○○授權下，開立
        姐夫丁○○名義之本票，是被告辯稱其簽發本件本票係
        因平日均向姊姊借用姐夫之票等語等語，尚堪採信。而
        本件被告既有得授權而開立丁○○名義本票，自不該當
        於偽造有價證券罪。
五、綜上查證，公訴人認被告涉犯前揭罪行，所為之舉證尚未能
    達通常一般之人均不致有所懷疑，而得確信其為真實之程度
    ，而有合理懷疑之存在，依據「罪證有疑，利於被告」之證
    據法則，即不得遽為不利被告之認定；則公訴人所提出之證
    據，不足為被告有罪之積極證明，其指出證明之方法，亦無
    從說服法院以形成被告有罪之心證，揆諸前揭說明，本院自
    應為被告無罪之諭知。
據上論斷，應依刑事訴訟法第301 條第1 項，判決如主文。
本案經檢察官甲○○到庭執行職務。
中　　華　　民　　國　　94　　年　　12　　月　　1　　日
                  刑事第四庭  審判長法  官　郭玫利
                                    法  官  陳振嘉
                                    法  官  林意芳
以上正本證明與原本無異。
如不服本判決，應於收受送達後10日內向本院提出上訴書狀。
中　　華　　民　　國　　94　　年　　12　　月　　1　　日
　　　　　　　　　　　　　　　　　  書記官  曾秀鳳
